臺灣高雄地方法院民事判決
111年度雄小字第1488號
原      告  匯成世家大樓管理負責人

法定代理人  陳阿亮  
被      告  莊秀琴  
上列當事人間請求給付管理費事件，本院於民國111年8月24日言
詞辯論終結，判決如下：
    主      文
被告應給付原告新臺幣伍萬貳仟柒佰捌拾肆元，及自民國一一一
年一月六日起至清償日止，按週年利率百分之五計算之利息。
原告其餘之訴駁回。
訴訟費用新臺幣壹仟元由被告負擔。
本判決第一項得假執行，但被告如以新臺幣伍萬貳仟柒佰捌拾肆
元為原告預供擔保，得免為假執行。
    事實及理由
一、本件原告之法定代理人於訴訟繫屬中已由方癸月變更為陳阿
    亮，有高雄市苓雅區公所民國111年7月22日函文附卷可稽（
    本院卷第315頁），是新任法定代理人陳阿亮聲明承受訴訟
    （本院卷第223頁），核與民事訴訟法第170條、第175 條第
    1項及第176條規定相符，應予准許。至於被告抗辯，原告非
    合法組織又無合法管理人，依公寓大廈管理條例第38條及民
    事訴訟法第40條第3 項，未依法成立之團體，其代表人不具
    備當事人能力等語。惟原告法定代理人陳阿亮已向高雄市苓
    雅區分所陳報就任並經核備，有該所111年7月22日高市○區○
    ○○000000000號函可參(本院卷第315頁) ；而被告迄至本院
    辯論終結時並未提出起訴確認區分所有權人會議不成立或自
    始不生效力之訴訟資料，被告亦陳明並無人提起相關訴訟(
    本卷第236頁)，是被告之抗辯即無理由。 
二、原告主張：被告係門牌號碼高雄市○○區○○路000號4樓之1房
    屋（下稱系爭房屋）之所有權人，為匯成世家大樓（下稱系
    爭大樓）之區分所有權人，依公寓大廈管理條例第18條及公
    寓大廈規約第17條（下稱系爭規約），負有按月繳納管理費
    之義務。被告每期（6個月）應繳管理費新臺幣（下同）14,
    396元（包括公共管理費8,496元、車庫管理費3,500元、車
    庫電費1,200元、行政補助費1,200元），被告自109年2月份
    至110年8月份未繳交管理費共4期，積欠之管理費已達57,58
    4元，經原告寄發存證信函催討，被告仍未繳納，為此依公
    寓大廈管理條例第21條規提起本訴，並聲明：被告應給付原
    告57,584元，及自支付命令送達翌日起至清償日止，按週年
    利率5%計算之利息。
三、被告則以：
　㈠原告前管理負責人方癸月自109年自稱系爭大樓管理委員會為
    合法的管理組織，於109年2月要求被告給付管理費，經被告
    要求提出相關證明，均未獲回應，又於111年5月24日民事調
    解庭時，方癸月自承系爭大樓管理委員會代表已變更為陳阿
    亮，而陳阿亮亦坦言無合法管理委員會，因該支付命令必須
    補正身份才規劃籌備中，系爭大樓數年來既非法人又無合法
    管理人，管委會如何能收取管理費。多年來所繳交的管理費
    ，僅交付給無管理職之住戶任意使用支付並挪為自己個人收
    益。按公寓大廈管理委員會有當事人能力，固為公寓大廈管
    理條第38條第1項所明定，惟在公寓大廈管理條例施行前，
    已取得建造執照的公寓大廈，應依該條例規定成立管理組織
    ，亦為公寓大廈管理條例第55條第1項所明定，推選管理負
    責人，須向直轄市縣市主管機關報備，由此可知公寓大廈管
    理委員會，須依公寓大廈管理條例所定程序成立者方能取得
    當事人能力，於公寓大廈管理條例施行前所成立的管理委員
    會因並非依公寓大廈管理條例所成立，除具民事訴訟法第43
    條第3項規定之非法人團體性質者外，不具當事人能力，原
    告顯非民事訴訟法第40條第3項規定之非法人團體，自不能
    申請本案件。
　㈡系爭大樓管理委員會並未專戶專款收入及支出管理費，而將
    部分公共基金轉交現金給指派財委或匯入私人帳戶，由財委
    支付給廠商、清潔人員、其他委員行政費等各項支出，已違
    反公寓大廈管理條例第18條第3項之規定。長期以來管理基
    金以坪數計算，店面1坪收取15元，大樓1坪收取40元，針對
    店面管理費收取標準不一，則是由該相關成員決議給予不公
    平待遇，另外收取行政貼補費每戶每月200元，本大樓總計
    店面3戶、大樓14戶，應以樓層別收取，為何自稱管理組織
    成員，應同戶或親戚關係不需收取，收取標準因人而異，何
    來差別待遇圖利自己，利用多數暴力而為權利濫用之背信疑
    慮。再針對汽車停車位電費部分，每月200元，1期6月1,200
    元，另收取汽車停車位管理費部分（機械），1期6個月3,50
    0元，本費用原由全體住戶繳交之管理費共同支出多年，自1
    05年起管委會未經區分所有權人同意，因部分未持有汽車停
    車位住戶認知不同，自行決議向有使用停車位住戶收取此兩
    項費用，依照83年匯成建設買賣合約書記載「機械式停車位
    每個持分4建坪，其持分額於建物保存登記時，併入所須預
    定房屋之共同使用部分」，依照公寓大廈管理條例第10條第
    2項，共同部分、約定共同部分之修繕、管理、維護，由管
    理負責人或管理委員會。其費用由公共基金支付或由區分所
    有權人按其共有之應有部分比例分攤之」。汽車停車位（機
    械）實屬列入權狀持分4建坪，停車位使用人無須再重複支
    付此項款項。自83年至108年從未收取任何行政管理費，自1
    09年開始新增收費名目，此決議未經區分所有權人會議同意
    也未答應總收入每年36,000元，撥65％金額給予主委，35％金
    額給予財委，原告提供鈞院自稱規約中明載此項管理職為無
    給職，也無聘請合法之管理服務人，何須支付所謂行政費用
    ，並納入自己的口袋構成不當得利之要件。
  ㈢103年9月30日被告偕同鎖匠欲查看屋內狀況，其組織莊惟琁
    號召鄰居到場助勢，聯合揚言被告非區分所有權人，並阻擋
    被告進入，導致被告權益及財產受損，莊惟琁假借利用管理
    委員身分，不給予大樓大門鑰匙，侵佔被告車位長達6年，
    這樣成群結黨的管理人壟斷圍事，讓被告身心受創無法順利
    管理之房屋，限制被告人身自由，構成侵權事實。108年12
    月31號法院判決莊惟琁須歸還大門鑰匙，自稱系爭大樓管理
    委員會成員莊惟琁仍拒絕交付大門鑰匙，宣稱鑰匙在管委會
    那裡保管，但被告查證並無合法之管委會，因此持續占有停
    車位以達到私人己利。109年3月5號自稱是系爭大樓管理委
    員會，以第一道門鎖損壞換鎖為理由，刁難被告房客，以被
    告未繳納管理費拒絕給予被告房客鑰匙，導致房客無法入內
    。近期於111年4月29日晚上10時12分許，又自稱系爭大樓管
    理委員會，以對外門鎖損壞換鎖，拒絕給予被告及被告房客
    鑰匙，被告房客晚上10點來電求救，被告詢問房客，大樓公
    告欄上有看到更換大門鑰匙的訊息，房客回復沒有，當晚被
    告以電話詢問方癸月，方癸月明確告知其不願給予被告大門
    鑰匙，構成限制人身自由之侵權，導致房客解約，被告受有
    租金損失至少8個月。本件被告因原告侵權行為所致損害賠
    償，及不當得利請求細項如下：
　⒈償還自109年2月至111年1月車庫管理費14,000元【計算式：3
    ,500元（半年）×2年＝14,000元】。　
　⒉償還自109年2月至111年1月車庫2電費4,800元【計算式：1,2
    00元（半年）×2年＝4,800元】。　　
　⒊償還自103年至108年汽車停車位被侵佔租金108,000元【計算
    式：1,500元（每月）×6年＝108,000元】。　　　
　⒋提前終止房屋租賃損失賠償租金92,000元【計算式：11,500
    元（每月）×8月＝92,000元】。　　　　　
　⒌返還行政補貼費109年至111年1月共4,800元【計算式：1,200
    元（半年）×2年＝4,800元】。　　　
　　上開金額被告自得依侵權行為及不當得利之法律關係，請求
    原告返還，並以之抵銷原告之請求等語，資為抗辯，並聲明
    ：原告之訴駁回。
四、得心證之理由：原告主張之前揭事實，業據提出管理費催繳
    存證信函、匯成世家應繳納管理費單據等件為證（本院卷第
    11頁至第21頁），堪信屬實。被告對其未繳納上開期間之管
    理費亦不爭執（本院卷第239、290頁），惟以前詞為辯。經
    查：
  ㈠被告雖抗辯，原告並未專戶專款收入及支出管理費，部分公
    共基金轉交現金給指派財委或匯入其私人帳戶，且管理費以
    坪數計算，店面1坪收取15元，大樓1坪收取40元，針對大樓
    、店面管理費收取標準不一，收取標準因人而異，有利用多
    數暴力而為權利濫用之背信疑慮云云，惟其亦當庭自陳，83
    年開始持有系爭房屋，1期（6個月）繳的管理費是8,496元
    等語（本院卷第237頁），核對系爭房屋建物謄本，系爭大
    樓於83年6月27日辦理第一次所有權登記，彼時公寓大廈管
    理條例尚未施行。按公寓大廈管理條例係於84年6月30日施
    行，施行之前，建商與各承購戶訂有管理之約定，應解為該
    大廈共有人默示同意成立管理契約，為維持共有物管理秩序
    之安定性，各共有人應受該管理契約之約束，且公寓大廈管
    理條例施行後，系爭大樓之區分所有權人會議既未決議變更
    管理費之收費標準，則對全體區分所有權人仍有拘束之效力
    ，至於系爭大樓有無成立專戶專款收入及支出管理費，以及
    大樓、店面管理費收取標準不一，有無顯失公平，應屬系爭
    大樓區分所有權人於召開區分所有權人會議時是否進行決議
    ，以資改善更符全體共有人之公同利益，被告要難以此作為
    拒絕繳納公共管理費之理由，是被告所辯即無理由。 
　㈡被告抗辯，汽車停車位（機械）列入權狀持分4建坪，併入房
    屋之共同使用部分，依公寓大廈管理條例第10條第2項，既
    屬共同使用部分，應由公共基金支出停車位管理費及電費，
    無須再重複向使用車位住戶收取此項款項等語。按「共用部
    分：指公寓大廈專有部分以外之其他部分及不屬專有之附屬
    建築物，而供共同使用者。」「約定專用部分：公寓大廈共
    用部分經約定供特定區分所有權人使用者。」公寓大廈管理
    條例第3 條第4 款、第5 款分別定有明文。是建築物區分所
    有權之共用部分，尚非不得約定為專用部分，僅須該共用部
    分經全體區分所有權人約定由特定人使用者即可；次按區分
    所有建物，依土地登記規則第81條第1 款：「同一建物所屬
    各種共用部分，除法令另有規定外，應依各區分所有權人使
    用情形，分別合併，另編建號，單獨登記為各相關區分所有
    權人共有。但部分區分所有權人不需使用該共用部分者，得
    予除外。」之規定可知，公寓大廈之停車位與其他公共設施
    併同登記為一建號，由區分所有權人全體共有，如購買車位
    者取得較多之應有部分，自得對該特定之車位享有專用權。
    是以，公寓大廈區分所有建物之買賣，若已由建商或起造人
    與各承購戶定明停車位之使用權者及其範圍者，當可解釋為
    係一種共有物之分管契約，具有拘束各該分管契約當事人之
    效力（參見最高法院96年台上字第1152號判決意旨）。本件
    被告所辯系爭大樓買賣合約書約定，停車位產權以共同使用
    部分登記持分之方式為之，於辦理建物第一次登記時，合併
    前項共同使用部分之分攤計算持分，然此應為建商為進行所
    有權登記之方式，但事實上停車位之通常使用仍約定特定承
    買人得獨立使用，故應視為各承買人之約定專用部分，否則
    被告豈有得排除他人而可單獨使用特定停車位之理，復依原
    告大樓管理規約第2條第4項約定：停車空間...為共用部分
    且有登記車位編號者，依其登記之編號；未辦理登記編號者
    ，依起造人或建築業者之買賣契約書或分管契約書，為約定
    專用部分使用，有住戶規約在卷可按（本院卷第114-15頁）
    ，益徵系爭大樓機械車位，屬約定專用部分，堪以認定，而
    依公寓大廈管理條例第10條第1項，約定專用部分之修繕、
    管理、維護，亦應由約定專用部分之使用人為之，並負擔其
    費用。又系爭大樓地下室屬公共空間，凡機械車位車輛進出
    ，必須上、下、左、右移動，並統一控制，是其管理、維修
    等保養工作實不宜單獨為之，蓋設若任一車位使用人無法善
    盡維護、修繕之責，勢必將因機械故障或誤觸電源導致他人
    、車重大損害，有鑑於此，機械式停車位之維修、保養，實
    有事權專一之必要，被告既為專用停車位之使用人，依前開
    規定，自應負擔車庫管理費及電費。再者，證人楊蕙碧到庭
    證述：「有，車庫管理費一期6個月3,500元，車庫電費1,20
    0元，我民國94年買這房子，那個時候沒有繳電費也沒有繳
    車庫管理費，後來有是陳佳宣，她當時是財委，她說要繳車
    庫管理費跟車庫電費，我忘記什麼時候開始繳，但至少有繳
    五年以上。」等語（本院卷第291頁），可見系爭大樓長期
    即存在向停車位使用人收取車庫管理費每期（6個月）3,500
    元、車庫電費1,200元之慣例，並有原告提出之大樓帳冊為
    證（本院卷第317-327頁），縱原告未能提出區分所有權人
    會議紀錄，仍可認系爭大樓之區分所有權人應默示合意。縱
    被告認車庫管理費及電費之給付標準有所失當，亦應循法定
    程序於區分所有權人會議中提案議決，於議決通過變更收費
    標準之前，尚難以給付標準不合理或不公平為由，拒絕繳交
    車庫管理費及電費，始符全體區分所有權人自治自律之精神
    。 
　㈢被告抗辯，依住戶規約主委、財委均為無給職，不應向區分
    所有權人收取行政補助費等語。查原告雖提出108年3月14日
    會議紀錄，於該次會議中決議「未輪值委員的住戶每月繳20
    0元，支付予主委及財委，當期擔任委員者不需繳納，並自1
    08年4月起收取。」等語（本院卷第301頁），以此主張收取
    每月每戶行政補助費200元以給付主委、財委一情，已經區
    分所有權人會議決議通過云云。惟觀之該次會議紀錄所載，
    參加人員僅5人，人數未達系爭大樓住戶（17戶）之半數，
    此次會議顯然未合於公寓大廈管理條例所規定開會之程序，
    況系爭大樓住戶規約第13條第9項約定「管理委員之報酬，
    為無給職。」（本院卷第143頁），是難以此不合法定程序
    且違反住戶規約之決議，作為向住戶收取行政補助費之依據
    ，被告所辯應有理由，原告請求被告給付行政補貼費部分應
    予駁回。
　㈣從而，原告主張被告自109年2月份至110年8月份未繳交公共
    管理費、車庫管理費、車庫電費共4期，共計52,784元（計
    算式：8,496×4＋3,500×4＋1,200×4＝52,784）應有理由，逾此
    範圍則無理由，應予駁回。
　㈤至於被告以原告不當得利，請求原告償還自109年2月至111年
    1月車庫管理費14,000元、車庫電費4,800元、行政補貼費4,
    800元等情，惟被告已當庭自承，從103年起關於公共事務費
    用就沒有繳納過等語，則原告並無自被告處獲有何金錢上之
    利益，被告當無從向原告請求不當得利；再者，被告以原告
    侵權為由，致被告於103年至108年汽車停車位被侵佔損失相
    當租金108,000元，以及提前終止房屋租賃損失租金92,000
    元，請求原告賠償云云，然被告已自述，其停車位係遭其胞
    姐莊惟琁所占用，要與原告無涉，難認原告有何侵佔被告停
    車位之侵權行為。另依被告所提出與房客之對話紀錄（本欲
    卷第217-219頁），也僅能證明因系爭大樓更換大門門鎖，
    被告房客向被告反應提供鑰匙一事，亦難因此認定原告有故
    意侵害、限制被告人身自由，妨害被告房客居住權益，造成
    房客提前終止租約之情事；縱方癸月曾明確告知被告，不願
    給予被告或被告房客大門鑰匙一情為真，此亦為方癸月之個
    人行為，要與原告無涉。是被告前揭請求權所為之抵銷抗辯
    ，均屬無據，不予准許。
五、綜上所述，原告依公寓大廈管理條例第21條請求被告給付52
    ,784元，及自111年1月6日（本院卷第65頁）起至清償日止
    ，按週年利率5﹪計算之利息，洵屬有據，應予准許。逾此範
    圍之請求，則屬無據，應予駁回。
六、本判決原告勝訴部分，係適用小額程序所為被告部分敗訴之
    判決，依民事訴訟法第436條之20 規定，應依職權宣告假執
    行。本院併依職權酌定相當擔保金額為被告得免假執行之宣
    告。
七、本件兩造各為一部勝訴、一部敗訴，因原告確有提起本件訴
    訟必要，且起訴後應徵之裁判費至少為1,000 元（民事訴訟
    法第77條之13規定參照），是本院認應依民事訴訟法第79條
    規定，酌量情形由被告全部負擔。 
中　　華　　民　　國　　111 　年　　9 　　月　　21　　日
                  高雄簡易庭  法      官   鄧怡君
以上正本係照原本作成。
如對本判決上訴，須於判決送達後20日內向本院提出上訴狀，並
須表明原判決所違背之法令及其具體內容與依訴訟資料可認為原
判決有違背法令之具體事實之上訴理由。（均須按他造當事人之
人數附繕本）。
民事訴訟法第436條之24第2項：對於本判決之上訴，非以違背法
令為理由，不得為之。　　　　　　　　　
中　　華　　民　　國　　111 　年　　9 　　月　　21　　日
                              書  記  官   吳語杰